臺北高等行政法院判決　　　　　　　　　　　　　　　九十年度訴字第五五九四號
　　　　　　　　　　　　　　　.
　　原　　　告　甲○○
　　被　　　告　勞工保險局
　　代　表　人　廖碧英總經理.
　　訴訟代理人　丙○○
　　　　　　　　乙○○
右當事人間因勞保事件，原告不服行政院勞工委員會中華民國九十年七月十九日台八
十九勞訴字第○○五一二一二號訴願決定，提起行政訴訟。本院判決如左：
    主  文
原告之訴駁回。
訴訟費用由原告負擔。
    事  實
緣原告於民國（以下同）八十八年十月二十一日檢據申請離職退保後職業病殘廢給付
，案經被告審查，以原告僅於五十年四月一日至五十五年三月二十六日約五年之期間
可能接觸煤塵，又煤不易致塵肺症，多需二十年至三十年以上才可能發生塵肺症，非
有明顯暴露史，又無塵肺症所見，所患非屬職業病，不符「勞保被保險人離職退保後
經診斷確定罹有職業病者請領職業災害保險給付作業處理原則」與勞工保險職業病種
類表「塵肺症」適用職業範圍附註一、二之規定，於八十九年七月十九日以八九保給
字第六○五七七二九號函核定所請職業病殘廢給付，仍應不予給付。原告不服，向勞
工保險監理委員會申請審議，經該會於八十九年十月三十日以八九保監審字第四七三
六號審定書審定申請審議駁回，原告猶不服，提起訴願，遭駁回後，遂向本院提起行
政訴訟。茲摘敘兩造之訴辯意旨如左：
甲、原告方面：
一、聲明：求為判決訴願決定及原處分均撤銷。
二、陳述：
１、原告於五十年四月一日至五十五年三月二十六日約五年之久從事煤礦工作，再轉
    至碼頭從事煤礦、水泥粉、礦沙等粉塵作業，出船艙時，整個臉都是黑的，吐出
    來的口水都是砂子，從八十一年至今都在基隆市立慢性病防治所及仁祥醫院治療
    肺部疾病，每日吃藥，得知凡勞保被保險人於離職退保後經公立醫院或地區教學
    醫院以上經診斷確定為塵肺症，便可請領職業病殘廢給付，原告便至財團法人馬
    偕紀念醫院（以下簡稱馬偕醫院）檢查，檢查結果證實罹患塵肺症，便依法向被
    告提出申請。
２、被告函覆原告，因無法判別原告於參加勞保期間確實從事粉塵作業云云，然原告
    申請時已檢具作業職歷報告書及工作內容、性質，被告卻稱需有環境檢測資料為
    憑，然二、三十年前工作環境的污染（大都用人力在做）如何跟現在（大都用機
    器代替）的環境相比，而以目前的環境來檢測，碼頭一年工作幾百噸的煤礦，碼
    頭工會應有相關資料，請被告調閱資料詳查。
３、被告函覆原告，Ｘ光無塵肺症所見，原告．．．所患非屬職業病云云，然每人體
    質、生理狀況不一，原告已從事煤礦及碼頭粉塵作業三十幾年。被告不採用馬偕
    醫院根據原告病情所開具之殘廢診斷書，而以專業醫生之推論不可能得塵肺症，
    既然兩相牴觸，醫理見解不一，被告理應依勞工保險條例另行指定醫院或醫師複
    檢，被告不如此做，落人口舌。
４、綜上所述，請判決如原告訴之聲明。
乙、被告方面：
一、聲明：求為判決如主文所示。
二、陳述：
１、按「被保險人或其受益人，於保險效力開始後，停止前發生保險事故者，得依本
    條例規定，請領保險給付。」、「被保險人因職業傷害或罹患職業病，經治療終
    止後，如身體遺存障害，適合殘廢給付標準表規定之項目，並經保險人自設或特
    約醫院診斷為永久不能復原者，依同表規定之殘廢等級及給付標準，增給百分之
    五十，一次請領殘廢補償費。」勞工保險條例第十九條第一項及第五十四條第一
    項定有明文。又依勞工保險職業病種類表「塵肺症」適用範圍附註一規定，須在
    粉塵作業場所工作，因長期吸入粉塵，致肺臟發生纖維增殖性變化，以此變化為
    主體之疾病，始為塵肺症職業病。
２、本件原告以其離職退保後罹患塵肺症申請職業病殘廢給付，並檢送馬偕醫院八十
    八年九月二十九日開具之殘廢診斷書、塵肺症診斷書、肺功能載報告略以：目前
    可自行照顧生活起居，可從事一般輕便工作。另肺功能指數為：FVC ：七十四％
    ，FEV1：五十五％。案經被告審查，認因無法判別原告於參加勞保期間確曾從事
    粉塵作業，所為核定乃不予給付。嗣經原告檢附勞工保險職業病職歷報告書，暨
    被告調閱原告基隆市立慢性病防治所八十一年至八十六年就診病歷資料影本後重
    新審查，經被告專業醫師審查，原告僅於五十年四月一日至五十五年三月二十六
    日約五年之期間可能接觸煤塵，又煤塵不易致塵肺症，多需二十年至三十年以上
    才可能發生塵肺症，因無明顯暴露史，又無塵肺症所見，仍否准所請職業病殘廢
    給付，揆諸首揭規定並無不合。原告不服，申請審議，復經勞工保險監理委員會
    審定駁回，原告再提訴願，亦經駁回。
３、原告雖訴稱，其確有從事粉塵作業之事實云云，然經被告審查，依原告所附資料
    ，無法判別於參加勞保期間確曾從事粉塵作業，不符「勞保被保險人離職退保後
    經診斷確定罹有職業病者請領職業災害保險給付作業處理原則」，與行政院勞工
    委員會八十九年三月二十三日台八十九勞保三字第○○一一二六七號函釋之給付
    規定，且所送申請書中並無一年以上相關疾病之就醫紀錄及健康檢查資料，或肺
    部病理切片報告，是以被告核定所請殘廢給付不予給付，並無不當。
４、另原告訴稱被告以其特約專科醫師審查被保險人之殘廢給付是純屬推論云云，惟
    查被告於審核保險給付案件時，除以被保險人或受益人檢附之保險資料、診斷書
    等資料予以審核外，如有必要，亦須另外徵詢專科醫師意見或實地派員訪查瞭解
    實情，此由勞工保險局組織條例第十一條第二項規定，被告得視業務需要聘用兼
    任醫師十二人至二十人，及勞工保險條例第二十八條、第五十六條及同條例施行
    細則第六十一條規定保險人（即被告）為審核保險給付，得調查有關之文件、得
    另行指定醫院或醫師複檢即明，否則前述條文賦予被告審核之權限即形同具文。
５、綜上，原告之訴要無理由，請判決如被告答辯之聲明。
    理  由
一、按「被保險人因普通傷害或罹患普通疾病，經治療終止後，如身體遺存障害，適
    合殘廢給付標準表規定之項目，並經保險人自設或特約醫院診斷為永久殘廢者，
    得按其平均月投保薪資，依同表規定之殘廢等級及給付標準，一次請領殘廢補助
    費，．．．。被保險人領取普通傷病給付期滿，或其所患普通傷病經治療一年以
    上尚未痊癒，如身體遺存障害，適合殘廢給付標準表規定之項目，並經保險人自
    設或特約醫院診斷為永不能復原者，得比照前項規定辦理。」、「被保險人因職
    業傷害或罹患職業病，經治療終止後，如身體遺存障害，適合殘廢給付標準表規
    定之項目，並經保險人自設或特約醫院診斷為永久殘廢者，依同表規定之殘廢等
    級及給付標準，增給百分之五十，一次請領殘廢補償費。被保險人領取職業傷病
    給付期滿，尚未痊癒，如身體遺存障害，適合殘廢給付標準表規定之項目，並經
    保險人自設或特約醫院診斷為永不能復原者，得比照前項規定辦理。」勞工保險
    條例第五十三條、第五十四條分別定有明文。又依勞工保險殘廢給付標準表胸腹
    部臟器障害系列附註二規定，胸腹部臟器障害等級之審定：胸腹部臟器機能遺存
    障害，須將症狀綜合衡量，永久喪失勞動能力與影響其日常生活活動或社會生活
    活動之狀況及需他人扶助之情形，比照精神、神經障害等級審定基本原則，綜合
    審定其等級。附註四規定，「塵肺症」障害等級之審定：塵肺症障害亦應按照前
    述「胸腹部臟器障害」等級審定之原則，審定其等級。其中「胸腹部臟器機能遺
    存顯著障害，終身祇能從事輕便工作者。」，係屬第四十七障害項目第七殘廢等
    級，給付標準四四○日。「胸腹部臟器遺存障害者」係屬第五十二障害項目第十
    二殘廢等級，給付標準一○○日。附註六規定，「胸腹部臟器遺存障害者」係指
    胸腹部遺存機能障害，致工作上確有明顯之阻害而由醫學上可予證明者，如膀胱
    括約肌變化所致之尿失禁或肛門括約肌不全（因斷裂等）所致之大便失禁者，適
    用第五十二項第十二級．．．。再依同條例第三十四條附表即勞工保險職業病種
    類表中第八類第一項之職業病名稱為塵肺症，該表之備註一、勞工保險塵肺症審
    定準則，另以表定之。二、粉塵作業範圍及塵肺症合併症之範圍，由中央主管機
    關訂之。另依勞工保險塵肺症審定準則規定：「．．．二、塵肺症症度區分基準
    ：（從事粉塵作業之被保險人，依其塵肺檢定檢查之結果，依左表所列區分為第
    一症度至第四症度，依此區分，被審定為第二症度以上者，為勞工保險職業病）
    。．．．三、勞工保險塵肺症之檢定，依左列各項檢查之施行審定之：（一）Ｘ
    光攝影檢查（全胸部直接或特殊攝影者）。（二）粉塵作業經歷調查。（三）胸
    部臨床檢查。（四）結核精密檢查．．．。（五）心肺功能檢查．．．。（六）
    其他檢查．．．。」復依行政院勞工委員會八十七年十一月五日台八十七勞保三
    字第○五○二○七號函所檢送勞保被保險人離職退保後經診斷確定罹有職業病者
    請領職業災害保險給付作業處理原則規定：「（一）給付對象：勞保被保險人因
    保險期間罹患疾病，於離職退保後經診斷確定為職業病者。（二）給付項目：職
    業災害保險殘廢給付。（三）職業病給付之種類：勞工保險職業病種類表所列及
    本會核定增列之職業病。．．．（五）殘廢給付之核給：１．原無領取殘廢給付
    之離職退保後始診斷確定罹有職業病之原勞保被保險人，依勞工保險條例相關規
    定核給。．．．」復依行政院勞工委員會八十八年八月四日台八十八勞保三字第
    ○○三三二○九號函補充、增列勞工保險塵肺症障害等級肺功能損失程度審定標
    準附註規定，塵肺症診斷第二症度以上者，塵肺症功能損失程度依下列標準審定
    （具下列條件之一），符合FVC:60-79%、FEV1:60-79%、FEV1/FVC:60-74%、DLCO
    :60-79%、VO2MAX:20-25ML/KG.MIN，按勞工保險殘廢給付標準表第五十二項「胸
    腹部臟器遺存障害者。」，發給第十二等級給付。符合FVC:51-59%、FEV1:41-59
    %、FEV1/FVC:51-59%、DLCO:41-59%、VO2MAX:15-20ML/KG.MIN，按勞工保險殘廢
    給付標準表第四十七項「胸腹部臟器機能遺存顯著障害，終身祇能從事輕便工作
    者。」，發給第七等級給付。符合FVC:41-50%、FEV1:31-40%、FEV1/FVC:40-50%
    、DLCO:30-40% ，按勞工保險殘廢給付標準表第四十六項「胸腹部臟器機能遺存
    顯著障害，終身不能從事工作者。」，發給第三等級給付。．．．註：1.FEV1：
    第一秒分時肺活量。2.FVC：用力肺活量。3. DLCO：氣體交換，肺彌散功能。4.
    VO2MAX：最高耗氧量。5.上開標準參考美國醫學會、美國胸腔醫學會肺部障害分
    類及我國內政部殘障鑑定手冊。6.塵肺症必需Ｘ光確認為第二症度以上者，可依
    肺功能標準確實描述臨床症狀並註明符合殘廢給付之等級。另「對於其他行業之
    申請人，如認其塵肺症係因粉塵作業所致，如其工作廠場現仍存在，應連同過去
    工作期間之作業環境檢測資料，一併送勞工保險局審查。惟原事業單位已關廠歇
    業者，如無法提出過去之作業環境檢測資料，應檢附一年以上相關疾病之就醫紀
    錄及健康檢查資料，或必要時提供肺部病理切片報告，以證明係相關粉塵作業環
    境所致職業病。」為行政院勞工委員會八十九年三月二十三日台八十九勞保三字
    第○○一一二六七號函釋有案。
二、查本件原告於八十八年十月二十一日（被告收文日期）向被告申請離職退保後職
    業病殘廢給付。據馬偕醫院八十八年九月二十九日開具同日審定殘廢之勞工保險
    殘廢診斷書及塵肺症診斷書、肺功能報告載略以：目前可自行照顧生活起居，可
    從事一般輕便工作，FVC:74%、FEV1/FVC:55% 。案經被告審查，因無法判別原告
    於參加勞保期間確曾從事粉塵作業，於八十八年十二月十八日以八八保給字第六
    ○五一九二○號函核定所請職業病殘廢給付，應不予給付。嗣經原告檢附勞工保
    險職業病職歷報告書，申請殘廢給付及被告調閱原告基隆市立慢性病防治所八十
    一年至八十六年就診病歷資料影本，此有該等影本附原處分卷可稽。案經被告重
    新審查，以原告所患非屬職業病，仍否准所請職業病殘廢給付。原告於訴願中訴
    稱：１、行政院勞工委員會八十九年三月二十三日台八十九勞保三字第○○一一
    二六七號函釋，從事石礦、煤礦、金屬礦等三大行業即可申請塵肺症給付（原告
    於五十年四月一日至五十五年三月二十六日入煤礦工會，從事煤礦粉塵作業，已
    符合申請條件），又說明二－（二）（原告於五十五年至八十七年從事碼頭粉塵
    ，工作內容水泥粉、煤礦、礦沙，也符合申請條件）。２、被告否准理由有二，
    (1)、五年之期間可能接觸煤塵（這五年全部從事煤礦工作），工作內容跟礦工一
    樣，何以從事礦工一日即可申請，而做了五年煤礦不行，又說多需二十年至三十
    年以上才可能發生塵肺症。(2)、原告胸部Ｘ光片無塵肺症所見（有馬偕醫院之診
    斷書為證，如不相信請指定醫院複檢）云云。訴願決定機關以，據原處分卷附被
    告專業醫師審查意見表認：Ｘ光無塵肺症所見，原告僅於五十年四月一日至五十
    五年三月二十六日約五年之期間可能接觸煤塵，又煤不易致塵肺症，多需二十年
    至三十年以上才可能發生塵肺症，故本件非有明顯暴露史，又無塵肺症所見，所
    患非屬職業病。復據原審定卷附勞工保險監理委員會專業醫師審查意見表認：依
    胸部Ｘ光判定並無塵肺症所見，不符職業病殘廢給付。查本件原告胸部Ｘ光無塵
    肺症所見，所患未達行政院勞工委員會勞工保險塵肺症障害等級肺功能損失程度
    審定標準之給付標準，不符職業病給付規定，被告核定所請職業病殘廢給付，仍
    應不予給付，並無不符。復依前開法令規定，塵肺症障害等級之審定，應按照「
    胸腹部臟器障害」等級審定之原則而審定，並須依各種檢查方式檢定。症度之區
    分基準，只係塵肺症審定為職業病之基準，故規定被審定為第二症度以上者，始
    為勞工保險職業病，其殘廢給付之等級及標準，仍須依上開綜合審定原則，並就
    肺功能損失程度之臨床症狀而審定之。故雖同為塵肺症患者，惟因塵肺症分布密
    度、塵肺症度及心肺功能檢查結果等均不同，給付等級自有差異。從而原處分揆
    諸首揭規定，並無違誤，應予維持。
三、原告於本件行政訴訟中猶執前詞爭議，惟經本院審核被告以八十九年七月十九日
    八九保給字第六○五七七二九號函核定否准原告所請職業病殘廢給付，勞工保險
    監理委員會以八十九年十月三十日八九保監審字第四七三六號審定書審定駁回原
    告申請審議所持之右開理由，及訴願機關決定駁回原告之訴願所持之右開理由，
    均無不妥，是原告之陳詞均不可採。又查被告依原告所附資料，無法判別於參加
    勞保期間確曾從事粉塵作業，不符「勞保被保險人離職退保後經診斷確定罹有職
    業病者請領職業災害保險給付作業處理原則」，與行政院勞工委員會八十九年三
    月二十三日台八十九勞保三字第○○一一二六七號函釋之給付規定，且所送申請
    書中並無一年以上相關疾病之就醫紀錄及健康檢查資料，或肺部病理切片報告，
    是以被告核定所請殘廢給付不予給付，並無不當。且被告於審核保險給付案件時
    ，除以被保險人或受益人檢附之保險資料、診斷書等資料予以審核外，如有必要
    ，亦須另外徵詢專科醫師意見或實地派員訪查瞭解實情，此由勞工保險局組織條
    例第十一條第二項規定，被告得視業務需要聘用兼任醫師十二人至二十人，及勞
    工保險條例第二十八條、第五十六條及同條例施行細則第六十一條規定保險人（
    即被告）為審核保險給付，得調查有關之文件、得另行指定醫院或醫師複檢即明
    ，否則前述條文賦予被告審核之權限即形同具文。從而，原告於本件行政訴訟中
    主張其確有從事粉塵作業及被告以其特約專科醫師審查被保險人之殘廢給付是純
    屬推論云云，委無可採，而被告及勞工保險監理委員會所為之上開處分，揆諸首
    揭規定，並無違誤，訴願決定予以維持，亦無不合。原告徒執前詞，訴請撤銷訴
    願決定及原處分，並無理由，應予駁回。
四、兩造其餘攻擊防禦方法與本件判決結果不生影響，故不逐一論述，併此敘明。
據上論結，本件原告之訴為無理由，爰依行政訴訟法第九十八條第三項前段判決如主
文。
中　　華　　民　　國　　　九十一　　　年　　　六　　　月　　　十二  　　日
　　　　　　　　　　　　　　　臺 北 高 等 行 政 法 院  第 三 庭
            　　                    審 判 長 法    官  徐 瑞 晃
                                             法    官  李 得 灶
                                             法    官　吳 慧 娟
右為正本係照原本作成。
如不服本判決，應於送達後二十日內，向本院提出上訴狀並表明上訴理由，如於本判
決宣示後送達前提起上訴者，應於判決送達後二十日內補提上訴理由書（須按他造人
數附繕本）。
中　　華　　民　　國　　　九十一　　年　　　六　　　　月　　　十三　　　日
                                              書 記 官  林 玉 卿
